臺灣高等法院刑事判決　　　　　　　　100年度上易字第928號
上　訴　人　臺灣桃園地方法院檢察署檢察官
被　　　告　BUI THI T.
選任辯護人　蔡智幄律師
　　　　　　劉佳強律師
上列上訴人因被告侵占案件，不服臺灣桃園地方法院100年度易
字第144號，中華民國100年3月24日第一審判決（起訴案號：臺
灣桃園地方法院檢察署99年度偵字第12122號），提起上訴，本
院判決如下：
    主  文
上訴駁回。
    理  由
一、公訴意旨略以：被告BUI THI THUY TRANG（中文姓名：斐氏
    垂莊）於民國99年2月5日，在被害人李訓鐘位於桃園縣桃園
    市○○街64巷93弄2號之住處，向李訓鐘借用車牌號碼3893-
    VT號自用小客車後，竟意圖為自己不法之所有，予以侵占後
    即未再將該車返還李訓鐘，且避不見面。因認被告涉犯刑法
    第335條第1項之侵占罪嫌云云。
二、按被告未經審判證明有罪確定前，推定其為無罪；犯罪事實
    應依證據認定之，無證據不得認定犯罪事實，刑事訴訟法第
    154 條定有明文。又檢察官就被告犯罪事實，應負舉證責任
    ，並指出證明之方法，刑事訴訟法第161條第1項亦有明文規
    定。因此，檢察官對於起訴之犯罪事實，應負提出證據及說
    服之實質舉證責任。再刑事訴訟法上所謂認定犯罪事實之證
    據，係指足以證明被告確有犯罪行為之積極證據而言，該項
    證據必須適合於被告犯罪事實之認定，始得採為斷罪之資料
    ；如未能發現相當證據，或證據不足以證明，自不能以推測
    或擬制之方法，以為裁判基礎；而認定犯罪事實所憑之證據
    ，無論係直接證據或間接證據，其為訴訟上之證明，須於通
    常一般人均不致有所懷疑，而得確信其為真實之程度者，始
    得據為有罪之認定，倘其證明尚未達到此一程度，而有合理
    之懷疑存在，本諸無罪推定原則，自應為被告無罪之諭知，
    最高法院69年台上字第4913號、40年台上字第86號、76年台
    上字第4986號判例可資參照。
三、公訴人認被告裴氏垂莊涉犯前揭侵占罪嫌，無非係以告訴人
    李訓鐘於警詢之證述及該車之行照等資為其主要論據。訊據
    被告堅決否認有何侵占犯行，辯稱：車牌號碼3893-V T號自
    用小客車係伊於97年9、10月間，因工作關係需要車輛代步
    ，但因伊並無中華民國之國民身分證，無從將所購車輛登記
    於伊自己名下，且無法以自己名義辦理貸款，故請求當時的
    男朋友即告訴人以其名義購車並辦理貸款，告訴人允諾後，
    即偕同伊至其弟李訓育所經營之汽車行購買該車，伊有繳納
    前幾期的貸款，但後來經濟情況不好，求助於告訴人，但告
    訴人未伸出援手，伊遂打算服藥自殺，故在發現該車遺失後
    亦未報警處理，並因為打算自殺將手機丟棄，自殺後也因為
    住院未與外界聯繫，告訴人因而無法與伊聯絡，才會造成此
    誤會，但該車實際上係伊購買，僅借用告訴人名義登記並辦
    理貸款等語。
四、經查：
  (一)證人即告訴人李訓鐘於本院100年1月3日原審供證：上開小
    客車，是在其弟李訓育所經營的全泰機車行所購買，係以其
    名義購買，也是以其名義辦理貸款，由其弟李訓育當保證人
    ，但是實際上是被告要購買的，被告在繳納前幾期的貸款之
    後，在98年底時被告有來找其借錢，但沒有提到幫忙繳貸款
    的事，之後就無法與被告取得聯絡，因為是以其名義辦理貸
    款，該車也登記於其名下，所以之後繳納貸款及交通違規罰
    單都需要其處理，其不得已才在警方建議下告被告侵占；之
    後該車有找回來，是當舖的人聯繫他們，所以其弟李訓育就
    去將該車贖回等語，核與被告前揭辯解情節若符。
  (二)證人即告訴人之弟李訓育雖於原審供證：上開小客車是被告
    跟伊兄即告訴人一起前來購買的，伊只知道是用告訴人之名
    義貸款，且因告訴人信用額度不夠，伊有擔任保證人，伊只
    知道告訴人要買車，實際上是誰在使用伊不清楚，該車之貸
    款因為告訴人後來去大陸，伊也有幫告訴人繳了三、四期，
    其他期貸款應該是告訴人繳的，因為銀行都會打電話來向告
    訴人催繳貸款，後來該車被當舖買去，當舖又將該車賣給別
    人，那位買主聯絡上貸款之銀行，找到伊，伊就向那位買主
    將該車贖回等語。惟證人李訓育並不知告訴人購車之原由，
    故實際購買上開小客車之動機仍應以證人即告訴人李訓鐘之
    前揭證詞為準。是以，前開小客車確係被告所購買，僅因身
    分問題而登記於告訴人名下並以告訴人名義辦理貸款，被告
    原先與告訴人約定要由被告支付全部貸款，僅因被告後來經
    濟情況不佳，僅支付前幾期貸款而未依約定支付完畢，但該
    車仍為被告借用告訴人名義所購買之事實堪以認定。
  (三)按刑法上之侵占罪，係以意圖為自己或第三人不法之所有，
    而擅自處分自己持有之他人所有物為構成要件，倘自己所持
    有者並非他人之物，而係自己所有之物，即無侵占可言，本
    無構成侵占罪之餘地，此觀刑法第335條第1項之規定至明。
    雖據證人李訓鐘前開所述，嗣後該車雖因不明原因流入當舖
    ，惟被告自稱該車於其服藥自殺前已遺失，亦無其餘證據證
    明該車係被告所典當，自不能逕為認定係被告向當舖典當該
    車；然該車既為本件被告所有，僅借名登記於告訴人名下並
    以告訴人名義辦理貸款乙情，已如前述，依上開說明，縱將
    該車所典當者確係被告，亦係被告處分自己所有之物，為法
    之所許，自無侵占之可言，亦不構成侵占罪。且告訴人於被
    告說明上情後，得知被告並無侵占之故意，又該車業經告訴
    人取回，並與被告達成和解，同意由被告分期償還告訴人所
    代墊之貸款，爰不再追究，並懇請原審給予被告無罪判決等
    情，亦有刑事陳報狀、和解書各1紙附卷為憑（原審桃簡字
    卷第38、39頁）。
  (四)檢察官雖質疑告訴人當初至警局報案時，完全沒有提及係借
    名給被告登記，且告訴人尚稱該車是他的車子，似認為該車
    仍為告訴人所有等情。惟證人即告訴人李訓鐘於原審供證：
    因為當時本來要報遺失，但警員說因為伊知道是被告將車子
    開走的，只是找不到人，警員叫伊告侵占，所以才會提告侵
    占罪；又該車是被告要買，伊就幫被告弄到該車，只是後來
    被告沒有繳清貸款，頭期款又是伊出的，而且車子登記在伊
    名下，罰單、貸款單都是伊承擔，所以伊才說車子是自己的
    等語（已如上述）。顯見告訴人提告之目的僅是希望被告出
    面處理該車之貸款及罰鍰等費用，提告的罪名是警員所提供
    的，並非告訴人之本意，且該車既然登記在告訴人名下，名
    義上確實也是告訴人所有無訛，告訴人之證詞並無可議之處
    ，縱有不一致，也只是告訴人依一己之認知而為陳述，然而
    該車實質上確實為被告所有，已如前述，是告訴人之證詞或
    有些許瑕疵，亦無礙於上述認定。
五、檢察官上訴意旨雖以：本件被告所涉之侵占犯行，業經告訴
    人於警詢時指訴明確，並有車輛行照、分期付款單據等在卷
    可稽。本件小客車之登記所有權人為告訴人，車輛貸款之貸
    款人亦為告訴人，保證人則為告訴人之胞弟李訓育；依常情
    ，若非係與自己有一定親屬或情誼關係之人，常人當不會願
    意擔任他人借款之保證人，是由此可推知，本件汽車買賣之
    當事人及貸款人均應係告訴人，而非被告；換言之，該車輛
    之名義所有權人及實際所有權人均係告訴人才是。再依社會
    通念，凡常一筆買賣之交易行為，當事人心中均常有各種不
    同之心中動機，有基於自用者，或有欲用於供自身親友使用
    者，種種原因，不一而足。是本件小客車，縱係告訴人買來
    欲供其女朋友即被告使用，然仍不妨告訴人為該車所有權人
    之事實等語。惟按動產所有權之移轉乃以交付為要件，民法
    第761條第1項定有明文，而購買小客車及嗣後之移轉過戶等
    手續均須至監理所辦理登記，乃係交通管理機關對於行駛在
    道路之車輛所採取之行政管理行為，並非小客車（動產）所
    有權移轉之法定要件，檢察官徒以小客車之車主登記遽認為
    該車之所有權歸屬，已難採憑。且證人即告訴人除於原審供
    證有關警詢所載與事實不符，尚供證：車子係被告要買的，
    因她是外國人，身分特殊，才用伊名字去登記，且車子登記
    好後，被告就開走等語（原審易字卷第17頁），亦足認該車
    確係被告購買供己使用，而非向告訴人借用。至證人李訓育
    願意擔任保證人，無非係因告訴人係其兄出面之故，至實際
    購車之人為何人，其並不清楚乙情，亦據證人李訓育於原審
    供證在卷，是檢察官所憑顯係事後臆測之詞，要難採為不利
    於被告之認定。
六、綜上所述，本件被告固將該車駛離，且未依約支付貸款，惟
    該車既為被告所有，揆諸前開說明，自難令被告負侵占罪責
    。此外，復查無其他積極證據足認被告有公訴人所指之上述
    犯行，自不能證明被告犯罪。原審因而為被告無罪之諭知，
    並無不合。檢察官執前詞指摘原判決不當，為無理由，應予
    駁回。
據上論斷，應依刑事訴訟法第368條，判決如主文。
本案經檢察官李金定到庭執行職務。
中    華    民    國   100    年    6     月    23    日
                  刑事第二十一庭審判長法  官  周政達
                                      法  官  趙文
                                      法  官  楊力進
以上正本證明與原本無異。
不得上訴。
                                      書記官  彭威翔
中    華    民    國   100    年    6     月    23    日